【裁判字號】    97,上易,135
【裁判日期】    971231
【裁判案由】    塗銷所有權移轉登記
【裁判全文】
臺灣高等法院高雄分院民事判決         97年度上易字第135號
上  訴  人  乙○○
            甲○○
上列二人共同
訴訟代理人  侯勝昌律師
            陳裕文律師
            朱淑娟律師
被上訴人    高雄縣鳳山市農會
                      設高雄縣鳳山市○○里○○路124號
法定代理人  丙○○    住同上
訴訟代理人  謝嘉順律師
上列當事人間請求塗銷所有權移轉登記事件，上訴人對於民國97
年4 月9 日台灣高雄地方法院96年度訴字第927 號第一審判決提
起上訴，本院於97年12月17日言詞辯論終結，判決如下：
    主      文
上訴駁回。
第二審訴訟費用由上訴人連帶負擔。
    事實及理由
一、被上訴人起訴主張：上訴人甲○○積欠被上訴人2 筆借款各
    為新台幣（下同）1,242 萬元、1,700 萬元，及均自民國88
    年10月間起算之約定利息（下稱系爭債權）迄未清償，竟將
    其名下未設定負擔如原判決附表（下稱附表）一、二所示之
    2 筆建物（下合稱系爭建物），均於94年7 月12日與上訴人
    乙○○為通謀虛偽買賣，而於同年月19日移轉登記予上訴人
    乙○○，其法律行為應屬無效；若買賣行為有效，上訴人間
    此有償行為亦係故意損害被上訴人之系爭債權等情。爰依民
    法87條第1 項、第113 條及第242 條等規定，先位聲明：求
    為確認系爭建物買賣關係不存在，並代位上訴人甲○○請求
    塗銷系爭建物之移轉登記之判決；若認為無理由，則依民法
    第244 第2 、4 項規定，備位聲明：求為撤銷系爭建物買賣
    債權及物權行為，回復登記為上訴人甲○○所有之判決。（
    原審就上開先位聲明為被上訴人勝訴之判決，上訴人不服提
    起上訴）。被上訴人答辯聲明：(一)上訴駁回；(二)第二審訴訟
    費用由上訴人負擔。
二、上訴人則以：上訴人甲○○因於競選鄉民代表及縣議員期間
    ，自70年間起向乙○○之母吳錢笑陸續借貸，而吳錢笑於93
    年10月28日死亡後，由其子即上訴人乙○○一人繼承對甲○
    ○之借貸債權，當乙○○向甲○○要債時，甲○○乃將名下
    系爭建物以買賣為原因移轉登記予上訴人乙○○用以抵債，
    非通謀虛偽之行為，亦無詐害被上訴人系爭債權之意等語，
    資為抗辯，並上訴聲明：(一)原判決廢棄；(二)被上訴人在第一
    審之訴駁回；(三)第一、二審訴訟費用由被上訴人負擔。
三、兩造所不爭執之事實：
  (一)上訴人甲○○積欠被上訴人2 筆借款各為1,242萬元、1,700
    萬元，及均自88年10月間起算之約定利息，迄未清償。
  (二)系爭債權中之1,242 餘萬元（原本1,300 萬元），甲○○提
    供高雄縣鳳山市道○○段1073-15 地號土地於82年間設定最
    高限額抵押權1,560 萬元予被上訴人；另1,700 元萬元系爭
    債權部分，則於81年間提供高雄縣林園鄉○○段792-30地號
    及大寮鄉○○段830 、832 、845 、845-1 、847 及850 號
    共7 筆土地設定最高限額抵押權2,040 萬元予被上訴人。
  (三)上訴人乙○○之母吳錢笑於93年10月28日死亡，未向財政部
    台灣省南區國稅局高雄縣分局為遺產申報，有該局96年9 月
    12日南區國稅高縣一字第0960052424號函在卷可稽，且生前
    5 年期間除在被上訴人信用部有帳號外，其餘則無。而上訴
    人乙○○為其繼承人。
  (四)上訴人甲○○將其名下未設定負擔如附表所示之系爭建物，
    均於94年7 月12日出賣與上訴人乙○○，而於同年7 月19日
    移轉登記，被上訴人乃於95年6 月26日對系爭建物聲請假處
    分查封登記在案。
  (五)上訴人甲○○94年7 月19日移轉系爭建物予上訴人乙○○時
    ，其名下之財產尚有20筆房地：
  1.高縣鳳山市○○街57號附2房屋。
  2.高縣鳳山市道○○段1073-15 號土地（設定1,560 萬元，借
    1,300 萬元，尚欠1,242 餘萬元）。
  3.高雄縣大社鄉○○段601 號（未設定）。
  4.高縣大寮鄉○○段784 、793 、794 、799 、812 （5 筆均
    未設定）、830 、831 （後1 筆未設定）、832 、845 、84
    5-1 、847 、850 、857 號（後一筆未設定）土地。
  5.高縣林園鄉○○段792-30號土地。
  6.台南縣北門鄉○○段325-2 號（未設定）、348 號（上訴人
    甲○○應有部分1/4 ，未設定）、561 號（上訴人甲○○應
    有部分1/16，未設定）土地。
  (六)上訴人甲○○於94年7 月19日移轉系爭建物時，當時其名下
    之上揭20筆房地至今未異動，其總價值於扣除增值稅後，不
    論當時或目前，均不足以清償系爭債權；且迄今其名下亦無
    新購不動產。
  (七)被上訴人曾於94年8 月5 日具狀提出94年7 月11日所列印其
    時仍登記上訴人甲○○所有之系爭建物登記謄本為憑，向執
    行法院聲請假扣押，因系爭建物適於同年7 月19日移轉登記
    予上訴人乙○○，經執行法院通知被上訴人獲悉無從查封，
    再於95年2 月15日申請系爭建物登記謄本時始確認，此時起
    至95年12月25日具狀提起本訴備位請求塗銷登記，尚未逾民
    法第245 條規定撤銷權之1 年除斥期間，已經原審調該94年
    度執字第40956 號假扣押執行卷核閱無訛。
四、被上訴人先位聲明請求確認系爭建物買賣關係不存在，並代
    位上訴人甲○○請求塗銷系爭建物移轉登記，是否有理由？
  (一)按確認法律關係之訴，非原告有即受確認判決之法律上利益
    者，不得提起，民事訴訟法第247 條第1 項前段定有明文。
    查被上訴人（即原告）之債務人即上訴人甲○○目前名下之
    上揭20筆不動產，其價值並不足以清償被上訴人之系爭債權
    ，上訴人均不爭執，故被上訴人先位之訴請求確認上訴人間
    就系爭建物之買賣關係不存在，對被上訴人自有法律上之利
    益，合先敘明。
  (二)次按，表意人與相對人通謀而為虛偽意思表示者，其意思表
    示無效，民法第87條第1 項前段定有明文。又虛偽買賣乃雙
    方通謀而為虛偽意思表示，依民法第87條第1 項規定，其買
    賣當然無效（最高法院50年台上字第547 號判例參照）。本
    件被上訴人主張：上訴人甲○○積欠被上訴人2 筆系爭債權
    ，迄未清償，竟將其名下未設定負擔如附表所示系爭建物，
    均於94年7 月12日與上訴人乙○○為通謀虛偽買賣，而於同
    年月19日移轉登記予上訴人乙○○，其法律行為應屬無效等
    語，並據提出台灣高雄地方法院91年度執字第8940號債權憑
    證、土地及建物登記謄本為證（原審卷第8 至17頁）。上訴
    人雖辯稱：上訴人甲○○因於競選鄉民代表及縣議員期間，
    自70年間起向乙○○之母吳錢笑陸續借貸，而吳錢笑於93年
    10月28日死亡後，由其子即上訴人乙○○一人繼承對甲○○
    之借貸債權，當乙○○向甲○○要債時，甲○○乃將名下系
    爭建物以買賣為原因移轉登記予上訴人乙○○用以抵債，非
    通謀虛偽之行為云云。經查，系爭建物，上訴人甲○○係於
    94年7 月12日以買賣為原因，而於同年月19日移轉登記予上
    訴人乙○○，上訴人自承彼此間本無買賣價金之支付，而是
    甲○○將其陸續積欠吳錢笑之借款，以抵債方式給付價金（
    原審卷第136 頁）。然查，乙○○之母吳錢笑死亡後並無向
    國稅局申報遺稅產資料，且吳錢笑死亡前五年除在被上訴人
    信用部外，無其他存款，均不爭執；而將吳錢笑與上訴人甲
    ○○在被上訴人農會信用部之存款交易明細（原審卷第122
    至127 頁、第130 至131 頁）互相比對，並未發現彼此間有
    任何匯款交易。況上訴人間究竟以多少金額為抵銷作為支付
    系爭建物之買賣價金，上訴人於原審審理時，於96年9 月20
    日初則稱：數百萬元等語（原審卷第136 頁），嗣於96年10
    月23日乙○○則稱：300 多萬元，甲○○則稱：330 幾萬元
    （原審卷第158 、159 頁），對於買賣系爭建物最重要之買
    賣價金所為陳述不一致，已見其虛偽，而上訴人甲○○對其
    向吳錢笑借款及交付之事實均未能舉證以實其說，且又查無
    任何證據足以證明吳錢笑於93年10月28日死亡前有向上訴人
    甲○○求償之情事。綜上以觀，上訴人甲○○辯稱其與吳錢
    笑間有金錢借錢關係，於吳錢笑死亡後，對其繼承人即被告
    乙○○以抵債方式支付價金，因而才移轉系爭建物予上訴人
    乙○○，確為通謀虛偽行為。至上訴人乙○○另辯稱其母吳
    錢笑常使用其子吳再復在被上訴人信用部帳戶之存款借給甲
    ○○云云，經查閱吳再復之該帳戶交易明細（原審卷第127
    至130 頁），並未有任何匯款至甲○○之資料，亦無從證明
    吳錢笑與甲○○間之借貸關係存在，自不能為上訴人有利之
    認定，併此敘明。
  (三)上訴人間就系爭建物之買賣行為既不能證明，則被上訴人起
    訴請求確認上訴人間就如附表所示建物之買賣關係不存在，
    上訴人乙○○就前項建物於94年7 月12日以買賣為原因所為
    之所有權移轉登記應予塗銷，為有理由。
五、綜上所述，原審為就被上訴人上開先位聲明，為被上訴人勝
    訴之判決，並認被上訴人先位聲明既有理由，其後位聲明即
    無審理必要，經核並無不合。上訴意旨，指摘原判決不當，
    求予廢棄改判，為無理由，應予駁回。
六、據上論結，本件上訴為無理由，依民事訴訟法第449 條第1
    項、第85條第2 項，判決如主文。
中    華    民    國    97    年    12    月    31    日
                            民事第五庭
                                審判長法官  蔡明宛
                                法      官  魏式璧
                                法      官  曾錦昌
以上正本證明與原本無異。
本件不得上訴。
中    華    民    國    97    年    12    月    31    日
                                書  記  官  梁美姿


司法院資訊處製作；財團法人民間司法改革基金會備份。
